最高法院民事提案裁定　　　　　　　　110年度台上字第279號
上　訴　人　雷稻樟
訴訟代理人　林威伯律師
被 上訴 人　林月麗
訴訟代理人　李國豪律師
本院先前裁判對於下列法律問題見解歧異，經徵詢其他各庭意見
後，見解仍有歧異，爰裁定如下：
    主  文
如理由二所示法律問題，提案予本院民事大法庭裁判。
    理  由
一、本案基礎事實
    原告甲於民國105年4月15日以新臺幣（下同）500 萬元價格
    將A不動產出售予被告乙，惟乙未依約給付第4期之分期價金
    等情，爰依買賣契約關係及民法第367 條規定，請求乙給付
    第4 期價金之本息。乙則以伊對甲有損害賠償、違約金、租
    金、不當得利等債權，經執以與上開債權互為抵銷結果，甲
    已不得為請求等語，資為抗辯。經法院審理結果，認甲之主
    張為有理由，乙之抵銷抗辯為不可採，而判命乙應給付甲第
    4期分期價金之本息。
二、本案提案之法律問題
    若乙就其所受不利判決全部提起上訴，試問應如何計算其上
    訴利益？
三、本院先前裁判之見解
（一）應將乙對訴訟標的之上訴所得受利益之數額，連同其抵銷
      抗辯所主張抵銷之數額合併計算
      按被告對原告主張為訴訟標的之請求，在訴訟上提出抵銷
      之對待請求為抗辯，其成立與否經法院裁判者，依民事訴
      訟法第400條第2項規定，以主張抵銷之額為限，有既判力
      。該受不利判斷之當事人就該部分判決即有上訴利益，自
      得對之提起上訴，不受原判決主文形式上為准駁宣示之拘
      束。倘係被告就其不利之判決提起上訴者，於計算其上訴
      利益時，並應將因此部分判決所生法律上效力而受不利益
      之數額，與其對訴訟標的之上訴所得受利益之數額合併計
      算之（本院108年度台上字第880號判決；100 年度台上字
      第1837號、103年度台上字第1729號判決、109年度台上字
      第3328號裁定，亦同）。
（二）僅計算乙對訴訟標的之上訴所得受利益之數額
      民事訴訟法第400條第2項對經裁判之抵銷數額，既明定有
      既判力，其因該部分判決所生法律上之效力，而受不利益
      之當事人，就該部分判決固有上訴利益，不受原判決主文
      形式上為准駁宣示之拘束。然若當事人主張之抵銷債權並
      不成立，該債權既無經抵銷而消滅，並進而發生既判力之
      情事，該當事人就該抵銷之數額自無上訴利益。上訴意旨
      謂應將該抵銷數額併入上訴利益計算云云，不無誤會（本
      院107年度台上字第538號裁定）。
四、徵詢其他各庭之結果
    經徵詢其他各庭意見後，見解仍有歧異。
五、本庭指定庭員石有為法官為民事大法庭之庭員。
六、依據：法院組織法第51條之2。
中    華    民    國   110    年    9     月    16    日
                      最高法院民事第六庭
                          審判長法官  袁  靜  文
                                法官  林  金  吾
                                法官  陳  靜  芬
                                法官  許  秀  芬
                                法官  石  有  為
本件正本證明與原本無異
                                      書  記  官
中    華    民    國   110    年    9     月    27    日
 
最高法院民事裁定      
本件裁定理由欄「一、本案基礎事實」、「二、本案提案之法律
問題」及三之（二）「僅計算乙對訴訟標的之上訴所得受利益之
數額」所載內容，應分別更正為「原告甲於民國105年4月15日將
A不動產出售予被告乙，因乙未依約給付第4期之分期價金，依買
賣契約關係及民法第367條規定，請求乙給付第4期價金新臺幣（
下同）250 萬元之本息。乙除否認甲有上開價金債權外，並以對
甲有損害賠償⑴425萬元；⑵22萬7519元、違約金⑴300萬元；⑵
122 萬元、不當得利60萬元等債權，主張與上開價金債權為抵銷
，抗辯甲不得為請求。經法院審理結果，認甲之請求為有理由，
乙之抵銷抗辯，除損害賠償債權於9687元範圍內存在，准予抵銷
外，其餘主動債權均不存在，而判命乙應給付甲249萬313元之本
息。」、「若乙就准予抵銷以外所受不利判決部分（即應給付24
9萬313元本息暨249萬313元之主動債權不存在）提起上訴，試問
應如何計算其上訴利益？」及「民事訴訟法第400條第2項對經裁
判之抵銷數額，既明定有既判力，其因該部分判決所生法律上之
效力，而受不利益之當事人，就該部分判決固有上訴利益，不受
原判決主文形式上為准駁宣示之拘束。然若當事人主張之抵銷債
權並不成立，該債權既無經抵銷而消滅，並進而發生既判力之情
事，該當事人就該抵銷之數額自無上訴利益。上訴意旨謂應將該
抵銷數額併入上訴利益計算云云，不無誤會（本院107 年度台上
字第538號裁定；104年度台上字第249號裁定亦同）」。
中    華    民    國   111    年    1     月    13    日
                      最高法院民事第五庭
                          審判長法官  袁  靜  文
                                法官  林  金  吾
                                法官  陳  靜  芬
                                法官  許  秀  芬
                                法官  石  有  為
本件正本證明與原本無異
                                      書  記  官
中    華    民    國   111    年    1     月    17    日